臺灣高雄地方法院民事判決　　　　　　 94年度簡上字第170號
上　訴　人　乙○○
訴訟代理人　李衍志　律師
複 代理 人　陳魁元　律師
被 上訴 人　丙○○
上列當事人間請求給付票款事件，上訴人對於民國94年8 月12日
本院高雄簡易庭94年度雄簡字第4140號第一審判決提起上訴，本
院於94年12月22日言詞辯論終結，判決如下：
    主  文
上訴駁回。
第二審訴訟費用由上訴人負擔。
    事實及理由
一、被上訴人主張：上訴人前向被上訴人借款新台幣（下同）11
    0 萬元，而簽發面額共計50萬元如附表所示之支票3 紙（下
    稱系爭支票），及面額均為20萬元之支票3 紙，交予被上訴
    人收執，詎系爭支票於附表所示之提示日經被上訴人提示後
    ，因存款不足及拒絕往來而均遭退票，上訴人既為系爭支票
    之發票人，自應負票據上責任。爰基於票據法律關係訴請判
    命上訴人給付被上訴人50萬元，及分別自附表所示之提示日
    起至清償日止，按年息百分之六計算之利息等情。
二、上訴人則以：上訴人不認識被上訴人，兩造並無債權債務之
    關係存在，系爭支票係上訴人向訴外人甲○○借款100 萬元
    所簽發交付之支票，惟上訴人已清償甲○○之借款，已無票
    據債務存在。且上訴人未自被上訴人取得110 萬元之借款，
    被上訴人係無對價取得系爭支票，被上訴人自應就此借貸事
    實負舉證責任。又票據雖為無因證券，然執票人以惡意、重
    大過失、無對價或以不相當之對價取得票據者，不得享有票
    據上之權利或優於其前手之權利，因此被上訴人應就其非惡
    意或重大過失，或以有相當之對價取得票據負舉證責任等語
    ，資為抗辯。
三、原審判決上訴人應給付被上訴人票款50萬元，及分別自附表
    編號1 至3 所示提示日起至清償日止之法定遲延利息，上訴
    人提起本件上訴，其上訴聲明：(一)原判決廢棄；(二)被上訴人
    在第一審之訴及假執行之聲請均駁回。被上訴人於本院答辯
    聲明：上訴駁回。
四、兩造不爭執之事實：系爭支票為上訴人所簽發，經被上訴人
    於附表所示之提示日提示後，因存款不足及拒絕往來戶而未
    獲兌現，且上訴人於簽發系爭支票後確有收到借款（上訴人
    主張100 萬元、被上訴人主張110 萬元，見本院簡上字卷第
    46頁）。
五、依兩造之主張及陳述觀之，本件應予審究之爭點厥為：(一)系
    爭支票是否為上訴人向訴外人甲○○借款所簽發而交付？(二)
    兩造間有無票據之原因關係存在？(三)被上訴人是否以惡意、
    重大過失、無對價或不相當之對價取得系爭支票？(四)上訴人
    是否已清償票款？爰分敘本院之判斷如下：
（一）系爭支票是否為上訴人向訴外人甲○○借款所簽發而交付
      ？
      上訴人抗辯系爭支票係向訴外人甲○○借款100 萬元而簽
      發交付，固據其提出台灣高雄地方法院檢察署94年度偵字
      第12390 號不起訴處分書為證（見本院簡上字卷第35頁）
      。惟查，該案係甲○○以上訴人向其借款而簽發面額均為
      26萬元之支票2 紙，嗣屆期提示支票因存款不足及拒絕往
      來戶而遭退票，經甲○○提出詐欺告訴並經檢察官偵查後
      ，認上訴人犯罪嫌疑不足而為不起訴處分等情，此經本院
      調閱上開刑事偵查卷宗查核屬實，並有前開不起訴處分書
      可稽，該案中之上開支票2 紙係上訴人持向甲○○借款，
      並非本件系爭支票，顯見該不起訴處分書內容尚不足以證
      明系爭支票係上訴人向甲○○借款而簽發。況且證人甲○
      ○於本院到庭證稱：上訴人並無持系爭支票向伊借款，伊
      亦無交付系爭支票予被上訴人等語明確（見本院簡上字卷
      第56頁），故上訴人主張其以系爭支票向訴外人甲○○借
      款云云，顯屬無據，自非可採。
（二）兩造間有無票據之原因關係存在？
      上訴人雖抗辯未自被上訴人取得110 萬元之借款，兩造無
      債權債務關係，被上訴人係無對價取得系爭支票，其自得
      以此抗辯事由直接對抗執票之被上訴人云云。惟查，上訴
      人對於系爭支票係由其簽發，且於簽發系爭支票後確有收
      到借款100 萬元乙節，均不爭執，其既無法舉證證明以系
      爭支票向訴外人甲○○借款，已如前述，則被上訴人主張
      系爭支票為上訴人向其借款而交付，即堪採取。至兩造就
      借款金錢為110 萬元或100 萬元固有爭執，然系爭支票金
      額為50萬元，仍在上訴人抗辯收受借款數額之範圍內，是
      無加以審究之必要。又上訴人雖請求本院向台灣土地銀行
      查詢被上訴人有無於94年2 月間領取現金110 萬元云云，
      惟上訴人已自認收受借款100 萬元，則被上訴人是否有向
      台灣土地銀行領取款項交付，即不影響上訴人已收受借款
      之事實，亦無庸再予調查，併此敘明。
（三）被上訴人是否以惡意、重大過失、無對價或不相當之對價
      取得系爭支票？
      按票據法第14條所謂以惡意或重大過失取得票據者，係指
      明知或可得而知轉讓票據之人，就該票據無權處分而仍予
      取得者而言（最高法院52年台上字第1987號判例參照）；
      次按票據行為，為不要因行為，執票人不負證明關於給付
      之原因之責任，如票據債務人主張執票人取得票據出於惡
      意或詐欺時，或係無對價或以不相當對價取得，則應由該
      債務人負舉證之責（最高法院64年台上第1540號判例、85
      年度台上字第286 號判決意旨參照）。上訴人抗辯被上訴
      人係惡意、重大過失、無對價或不相當對價取得系爭支票
      ，揆諸前揭說明，自應就上開事實負舉證之責，上訴人抗
      辯應由被上訴人舉證證明係以非惡意或重大過失、或以相
      當之對價取得系爭支票云云，自無可取。而上訴人就此並
      未能舉證以實其說，況且系爭支票係上訴人向被上訴人借
      款而交付，業如前述，被上訴人既自發票人即上訴人取得
      系爭支票，顯非自無處分權人取得，並無惡意或重大過失
      取得票據，亦非無對價或以不相當對價取得票據之情形，
      上訴人所辯尚屬無據。
（四）上訴人是否已清償票款？
      被上訴人主張上訴人因向其借款而簽發系爭支票，嗣於附
      表所示之提示日提示後，因存款不足及拒絕往來戶而未獲
      兌現，業據其提出系爭支票及退票理由單為證（見原審卷
      第10至12頁）。上訴人雖抗辯系爭支票已向訴外人甲○○
      清償云云，惟按依債務本旨，向債權人或其他有受領權人
      為清償者，債之關係消滅，民法第309 條第1 項定有明文
      。系爭支票既係上訴人向被上訴人借款而交付，與甲○○
      無涉，業經本院認定如前，是上訴人自應向被上訴人為清
      償，其抗辯已向甲○○清償云云，尚不生清償之效力，所
      辯尚無足取。至上訴人請求查明系爭支票之提示銀行帳號
      00-0000000號之帳戶為何人所有，惟上開帳號係台灣土地
      銀行三民分行之金融機構之通匯代號，此有台灣土地銀行
      94年11月14日之聲請狀可稽（見本院簡上字卷第39頁），
      且縱系爭支票之提示帳戶非屬被上訴人所有，亦與上訴人
      是否清償票款無關，並無審究之必要，附此敘明。
六、綜上所述，上訴人既為系爭支票之發票人，自應負發票人之
    責任，從而，被上訴人依票據之法律關係，請求上訴人給付
    票款50萬元，及分別自附表所示之支票提示日起至清償日止
    ，按年息百分之六計算之利息，為有理由。原審因而為被上
    訴人勝訴判決，並依職權宣告假執行，核無不合。上訴意旨
    仍執前詞，求予廢棄改判，為無理由，應予駁回。
七、本件事證已臻明確，兩造其餘主張及舉證，經審酌後核與判
    決結果無影響，故不予一一論述，併此敘明。
八、結論：本件上訴為無理由，依民事訴訟法第436 條之1 第3
    項、第449 條第1 項、第78條，判決如主文。
中　　華　　民　　國　　94　　年　　12　　月　　30　　日
                      民事第五庭審判長法　官  魏式璧
                                      法　官　方錦源
                                      法　官　吳俊龍
以上正本係照原本作成。
本判決不得上訴。
中　　華　　民　　國　　94　　年　　12　　月　　30　　日
                                      書記官  馮欽鳳
【附表】
┌─┬─────┬───────┬─────┬─────┬─────┬──────┐
│編│發 票 人  │付  款  銀  行│支票號碼  │票面金額  │ 發 票 日 │ 提  示  日 │
│號│          │              │          │(新臺幣） │          │            │
├─┼─────┼───────┼─────┼─────┼─────┼──────┤
│1 │乙○○    │高雄市第三信用│JAS0000000│二十萬元  │94年3月17 │94年3月17日 │
│  │          │合作社三多分社│          │          │日        │            │
├─┤          │              ├─────┼─────┼─────┼──────┤
│2 │          │              │JAS0000000│二十萬元  │94年3月27 │94年3月28日 │
│  │          │              │          │          │日        │            │
├─┤          │              ├─────┼─────┼─────┼──────┤
│3 │          │              │JAS0000000│十萬元    │94年4月6日│94年4月6日  │
└─┴─────┴───────┴─────┴─────┴─────┴──────┘
